【裁判字號】    97,交上訴,30
【裁判日期】    970626
【裁判案由】    過失致死
【裁判全文】
臺灣高等法院刑事判決                97年度交上訴字第30號
    上  訴  人  臺灣桃園地方法院檢察署檢察官
    被      告  丙○○
    被      告  乙○○
    被      告  甲○○
上列上訴人因被告過失致死案件，不服臺灣桃園地方法院96年度
交訴字第18號，中華民國96年12月31日第一審判決（起訴案號：
臺灣桃園地方法院檢察署95年度偵字第15911號），提起上訴 ，
本院判決如下：
    主  文
上訴駁回。
    理  由
一、公訴意旨略以：被告丙○○係聯維工程企業有限公司（下稱
    聯維公司）之負責人，被告乙○○、甲○○則任職於維聯公
    司，係從事橋隧涵維修工程業務之人，而聯維公司自年建營
    造有限公司（下稱年建公司）轉承包國道二號高速公路東向
    12公里處洩水孔清理工程，被告甲○○於民國95年5月4日23
    時40分許，駕駛車牌號碼Ｐ9─5656號工程車， 搭載監工被
    告乙○○，沿國道二號高速公路往東方向行駛，至國道二號
    高速公路東向12公里之內側車道處，進行洩水孔清理工作時
    ，理應注意實施員工教育訓練，以維持施工地區之交通安全
    ，及於工作區段前之前漸變區段，須佈設交通設施，以引導
    車流避免衝撞工作區段，在佈設交通設施時，須設有旗手，
    在前漸變區段前之80至100公尺處，穿著規定背心， 夜間手
    持閃爍型紅色電指揮棒，面對來車，警告並指示行車方向，
    以保護工作人員，工作車緩緩前進至前漸變區段，工作人員
    依行車方向與箭頭指示順序佈設各項設施，竟疏未注意及此
    ，直接行駛至工作區段，而擔任旗手工作之被告乙○○，僅
    前行至工作車前之10至20公尺處，面對來車，警告並指示行
    車方向，適有被害人黃奕書駕駛車牌號碼6862─ＫＴ號自用
    小客車，沿國道二號高速公路往東方向之內側車道行駛，行
    經上開路段，避煞不及， 直接撞上車牌號碼Ｐ9─5656號工
    程車，被害人黃奕書因而受有頭部外傷顱骨骨折併顱腦損傷
    之傷害，致神經性休克而死亡，因認被告丙○○、乙○○、
    甲○○均涉犯刑法第2756條第2項之 業務過失致人於死罪嫌
    。
二、按犯罪事實應依證據認定之，無證據不得認定犯罪事實；又
    不能證明被告犯罪者，應諭知無罪之判決，刑事訴訟法第15
    4條第2項、第301條第1項分別定有明文。次按事實之認定，
    應憑證據，如未能發現相當證據，或證據不足以證明，自不
    能以推測或擬制之方法，以為裁判基礎；又所謂認定犯罪事
    實之證據，係指足以認定被告確有犯罪行為之積極證據而言
    ，而認定犯罪事實所憑之證據，雖不以直接證據為限，間接
    證據亦包括在內，然而無論直接或間接證據，其為訴訟上之
    證明，須於通常一般人均不致有所懷疑，而得確信其為真實
    之程度，始得據之為有罪之認定，倘其證明尚未達到此一程
    度，而有合理懷疑存在時，事實審復已就其心證上理由予以
    闡述，敘明其如何無從為有罪之確信，因而為無罪之判決，
    尚不得任意指為違法（最高法院29年上字第3105號、40年台
    上字第86號、76年台上字第4986號等判例要旨供參）。又按
    刑法上之過失，係指對於構成犯罪之事實，按其情節，應注
    意並能注意而不注意而言，且其過失行為與結果間，在客觀
    上有相當因果關係始得成立。所謂相當因果關係，係指依經
    驗法則，綜合行為當時所存在之一切事實，為客觀之事後審
    查，認為在一般情形下，在此環境，有此行為之同一條件，
    均可發生同一之結果者，則該條件即為發生結果之相當條件
    ，行為與結果即有相當之因果關係。反之，若在一般情形下
    ，有此同一條件存在，而依客觀之審查，認為不必皆發生此
    結果者，則該條件與結果並不相當，不過為偶然之事實而已
    ，其行為與結果間即無相當因果關係（最高法院76年台上字
    第192號判例意旨參照）。
三、公訴人認被告丙○○、乙○○、甲○○等人涉犯業務過失致
    人於死罪嫌，無非係以：被告之供述、警製之道路交通事故
    現場圖、道路交通調查報告表(一)(二)各1份、 事故現場暨車輛
    照片114幀、該署相驗屍體證明書、驗斷書各1份及相驗照片
    16幀為其主要之論據。惟訊據被告丙○○、乙○○、甲○○
    均堅詞否認有何業務過失致人於死之犯行，被告丙○○辯稱
    ：當時渠等尚未開始施工，係發生事故後，人員才下車察看
    ，且該處亦無洩水孔，並無必要在該處施工，另該次施工屬
    移動性施工，當時車上ＬＥＤ燈在閃，我們已盡到注意義務
    ，該路段是直線，視線也非常良好等語，被告乙○○辯稱：
    當時前往施工之工程車共有3部，施工人員包含伊在內有5位
    ，其工程係屬移動性施工，在案發當天上午工地主任廖聿笙
    有先去架設警示牌子，因渠等於晚上才施工，乃先將警示牌
    蓋住，直至夜間施工時與被告甲○○先將黑色之布拆除、拍
    照，再回中壢與其餘兩部工程車會合，再開至東向12公里處
    準備開始施工，當時其下車小跑步至車後30公尺處，持指揮
    棒指揮，後來黃奕書之車輛即撞上來，當時渠等正準備要擺
    設交通錐上警示燈以及交通錐等安全措施，尚未開始施工等
    語，另被告甲○○則辯稱： 其駕駛車牌號碼Ｐ9─5656號之
    工程車，當時其正準備下來擺設交通錐，那時被害人黃奕書
    即撞到該工程車，而其駕駛該工程車之ＬＥＤ燈本來就有打
    開，僅沒有箭頭指示而已，當行駛至11公里時緩慢駛入即將
    ＬＥＤ燈箭頭打開，行駛至12公里時，被告乙○○下車，沒
    多久就撞上等詞；原審辯護人則為被告辯護意旨稱：本件橋
    面洩水孔工程之性質應屬移動性施工，而非區域性施工，被
    告等並無依施工管制設施有關區域性施工之規定佈設各項安
    全設施之義務，且被告等將注意義務提高至區域性施工之標
    準，並擬依區域性施工之規定，佈設各項交通管制設施時，
    因事故之發生過於急迫，始不及架設前漸變區段即發生本件
    事故，而被告丙○○並非本件負有實施教育訓練義務之人，
    且本件有無設置警示標誌亦與被告甲○○無關，凡此均足認
    被告三人並無任何違反義務之過失可言等情，經查：
  (一)被告丙○○係聯維公司之負責人，被告乙○○則任職於聯維
    公司，係從事橋隧涵維修工程業務之人，而聯維公司自年建
    公司轉承包國道二號高速公路東向12公里處洩水孔清理工程
    ，被告甲○○於95年5月4日23時40分許， 駕駛車牌號碼Ｐ9
    ─5656號工程車，搭載監工即被告乙○○，沿國道二號高速
    公路往東方向行駛，並將該工程車停駛於國道二號高速公路
    東向12公里之內側車道處，適有被害人黃奕書駕駛車牌號碼
    6862─ＫＴ號自用小客車，沿國道二號高速公路往東方向之
    內側車道行駛，行經上開路段， 自後方撞及車牌號碼Ｐ9─
    5656號工程車，被害人黃奕書因而受有頭部外傷顱骨骨折併
    顱腦損傷之傷害，致神經性休克而死亡等事實，為被告甲○○等三人坦承在卷，並有工程契約書、國道公路警察局第六
    警察隊處理相驗案件初步調查報告暨報驗書、道路交通事故
    調查報告表、現場圖、現場照片、財團法人長庚醫院林口分
    院診斷證明書、臺灣桃園地方法院檢察署相驗筆錄、相驗屍
    體證明書、驗斷書等在卷可稽，此部分事實堪以認定。
  (二)證人即任職國道警察局第六警察隊之員警汪啟明於原審審判
    時證稱：其當時巡邏行經南桃園交流道匝道口時，看見內側
    車道有工程車施工，當時其心想施工為何未擺安全措施，正
    當其欲上前告知時，即看見車輛撞上工程車，當時其看見工
    程車之後方相距10幾至20公尺左右，有4、5個人在施工，其
    中一人持指揮棒在指揮等語（見原審卷(二)第4至5頁），惟查
    ：本件肇事事故發生當時即95年5月4日23時40分許，由被告
    甲○○駕駛之車牌號碼Ｐ9─5656號工程車， 係停放於國道
    二號公路東向12公里之內側車道處，其前並分別有車牌號碼
    7675─ＭＳ號施工標誌車及Ｚ3─4218號2部工程車等情，有
    道路交通事故現場草圖、道路交通事故現場圖存卷可考，而
    經原審依職權向交通部臺灣國道高速公路北區工程處函查國
    道二號高速公路東向自12公里處起，其最近之洩水孔位置，
    據該處以96年11月6日北工關字第0966006285號函覆稱： 其
    最近之洩水孔位置為內側12點194公里等情， 且觀諸卷附由
    該處與年建營造有限公司簽定之「關西段轄區九五年度橋隧
    涵維修工程」契約所載施工項目第13項為「橋面洩水孔清理
    」工作，足認東向12公里車禍地點並無施工項目之洩水孔存
    在，被告乙○○、甲○○自無可能在該處施工，則縱證人汪
    啟明所證：該工程車後方相距10幾至20公尺左右，有4、5位
    工程人員等詞屬實，以被告甲○○所駕駛之上開工程車停放
    位置與該路段最近洩水孔相距近兩百公尺之遠，衡情渠等於
    事故發生當時實無可能已開始從事橋面洩水孔清理之施工行
    為，是該證人此部分證詞，與現場施工位置狀況顯有不符，
    已滋疑義；況參酌證人汪啟銘於原審審判時亦到庭證稱：「
    （問：你目睹當時，被告他們正準備開工，還是已經開工一
    陣子）這個我不確定，但是我看到的時候，他們的人已經在
    工程車後方，好像在清除排水孔的工作」、「（問：事發當
    時除了肇事的車輛外，其他工程車人員是否也有下車施作工
    程？）這個我不確定，我只有看到工程車的後方有人，車斗
    沒有人，但是駕駛座有無人我不清楚」、「（問：你方稱有
    4、5個人施工，他們的動作為何？）具體的動作我不清楚，
    但是我們下車時，有看到他們有揹施工器具」等詞（同上開
    卷第6頁）， 由此足見該證人並未清楚親睹當時站立在上開
    工程車後方之4、5位工程人員是否確有從事施工行為甚明，
    自難僅憑其前揭證詞，即遽認被告甲○○駕駛之該工程車後
    方站立之工程人員，業已開始從事施工行為。
  (三)復依卷附現場照片顯示被告甲○○駕駛之上開工程車上放置
    有交通安全錐（見臺灣桃園地方法院檢察署95年度相字第77
    5號相驗卷第24、25、34頁）， 並參酌證人即國道公路警察
    局第七隊大甲分隊警員戴勝童於原審審判時所證稱：車禍發
    生前，施工車輛後方並無擺設安全錐，而證人汪啟明於原審
    審判時亦證稱：高速公路施工時，安全錐應由後往前順向佈
    置等詞（見原審96年10月23日訊問筆錄），由此足認被告甲○○駕駛之該工程車上交通錐尚未及取下擺設，被害人黃奕
    書即自後方追撞該工程車，茲經綜參本件肇事事故發生當時
    由被告甲○○駕駛之工程車停放位置（內側12公里），與交
    通部臺灣國道高速公路北區工程處函覆所稱其最近洩水孔之
    位置（內側12點194公里），相隔既有近2百公尺之遙，被告
    乙○○、甲○○等人自無可能在該處施工，而依證人汪啟明
    當時所見該工程車後方之工程人員之站立位置，復與該工程
    車僅相距未及20公尺，且佐以其車上放置之交通錐尚未及取
    下擺設，及被告乙○○已先下車，並在被告甲○○所駕駛工
    程車後方約二、三十公尺處持指揮棒警示後方來車等各情，
    被告甲○○、乙○○等人所辯：渠等當時正準備要擺設交通
    錐等安全措施，尚未開始擺設，被害人所駕駛之自小客車即
    撞上了等詞，與實情相符，堪以採信，因之尚不得以車禍事
    故發生當時現場無擺設安全錐等施工安全設備，即遽論被告
    甲○○、乙○○之施工方式有違反「臺灣區○○○路施工之
    交通管制設施」之規定，而認渠等就車禍之發生有過失。
  (四)再考諸本件事故發生當時係發生於夜間，其肇事地點為國道
    二號之高速公路，以當時夜間行駛於該高速公路之路況而言
    ，駕駛人莫不以前方車輛顯示之車燈，及其他具有顯示夜間
    照明設備之交通號誌，以利保持與前車距離，或及時變換車
    道行駛，以策安全，而施工用車輛上裝載之ＬＥＤ燈及施工
    人員所持紅色電閃爍型之指揮棒，主要即分別藉由顯示箭頭
    方向之照明方式，以及在夜間清晰可見之指揮棒揮舞方式，
    促使駕駛人於行經該路段時留意該路段前方有施工或即將施
    工之情形，得以及時變換車道，以預防撞及前方停放之工程
    車或施工人員之危險，是被告甲○○等人在高速公路前開路
    段上停放各該施工車輛，準備施工前，是否已預先採取上開
    安全措施，以避免交通事故之發生，毋寧為本件肇事責任歸
    屬判斷之關鍵所在。第查，被告甲○○等人辯稱：本件肇事
    事故發生當時，由被告甲○○駕駛工程車之之車輛改道指示
    ＬＥＤ燈，於肇事當時有顯示，並有被告乙○○在車後持指
    揮棒指揮等詞，核與證人汪啟明於原審審判時所證稱：車禍
    發生瞬間，三台工程車最後一台之ＬＥＤ燈確實有亮，其內
    有一指示往右側方向之箭頭，另有一個人在車後持指揮棒揮
    舞等情相符，茲因該證人為案發當時在現場執行巡邏勤務之
    警員，與被告及告訴人俱無任何利害關係存在，其所為前揭
    證詞，應屬客觀公正，自堪採信，則以被告甲○○等人駕駛
    上開工程車抵達距施工現場近2百公尺遠之位置， 尚未及完
    成必要安全措施之設置前，即有先以該工程車上ＬＥＤ燈，
    顯示往右側方向之箭頭，其車後另有工程人員即被告乙○○
    揮舞紅色電閃爍型指揮棒，凡此應已足以促使夜間駕駛之後
    方來車留意前方有施工用工程車停放於內側車道，進而儘速
    變換車道，以防止自後方追撞工程車，而以此等安全措施對
    於夜間行駛於該路段之駕駛人而言，應得於抵達該路段前之
    相當距離，即可清晰辨識，而採取必要之駕駛行為，是被告
    甲○○等人先行將上開工程車停放於內側車道上，以利進行
    施工及設置相關安全措施等前置作業，期間已採取上開顯示
    ＬＥＤ警示燈及由工程人員在車後揮舞指揮棒等方式，以防
    止危險事故之發生，應認渠等已善盡從事夜間於高速公路施
    工之業務上注意義務，自難僅因被告甲○○等人於停放各該
    工程車後，尚未及完成相關安全錐等安全措施擺設前，遭被
    害人黃奕書自後方追撞該工程車，即遽指被告甲○○等人違
    反業務上之注意義務，而令負業務上過失致死罪責。
  (五)再佐以本院向財團法人長庚紀念醫院林口分院調取被害人黃
    奕書於該院入院時抽血檢驗報告顯示其血液中酒精濃度為六
    點七ｍｇ／ｄＬ，此有該院96年3月5日（96）長庚院法字第
    0178號函存卷可按，則以該被害人於肇事事故發生後送醫急
    救時抽血之檢驗結果，有酒精成分存在，其於肇事當時已難
    排除因酒後駕車而影響其對於前方行車狀況判斷能力之可能
    性；且親睹當時肇事經過之證人即警員汪啟明於原審審判時
    亦證稱：被害人黃奕書於撞擊工程車時，並無閃避措施，且
    無踩煞車等詞（見原審96年10月23日訊問筆錄），而以被害
    人黃奕書於肇事前行經該路段，其前方既有清晰可見之施工
    車輛上ＬＥＤ燈顯示往右側行駛之箭頭，而被告乙○○亦於
    該工程車後揮舞紅色電閃爍型指揮棒，衡情該被害人應有充
    分時間採取變換車道之措施，縱未及變換車道，理應亦得及
    時踏踩煞車減速，乃其竟未採取任何閃避及踩煞車之措施，
    顯見其當時確有未注意車前狀況之情事；復佐以本件事故之
    肇事責任經臺灣省行車事故覆議鑑定委員會鑑定結果亦認：
    「本案應視肇事當時甲○○小貨車上之車輛改道指示ＬＥＤ
    燈，是否已顯示，且亦有人在車後指揮，則(1)黃奕書於夜間
    駕駛自小貨車，未注意車前狀況，由後撞及余車，為肇事原
    因。(2)甲○○無肇事因素。反之， 如未顯示車輛改道指示Ｌ
    ＥＤ燈，則(1)黃奕書於夜間駕駛自小貨車，未注意車前狀況
    ，由後撞及余車，為肇事主因。(2)甲○○駕駛自小貨車，停
    於車道內工程進行中，其夜間警示標誌未依規設置，為肇事
    次因」， 此有該會96年7月10日府覆議字第0966201976號函
    存卷可考，而被告甲○○駕駛上開小貨車之車輛改道指示Ｌ
    ＥＤ燈，於肇事當時確有顯示，且亦有被告乙○○在車後持
    指揮棒指揮一節，既經本院認定如前，則依此鑑定結論可知
    ，本件肇事原因應在於被害人黃奕書於夜間駕駛自小貨車，
    未注意車前狀況，由後撞及被告甲○○駕駛之該自小貨車，
    另被告甲○○則無肇事因素甚明，由此益徵被告甲○○等人
    對於本件肇事事故之發生並無過失，故被告甲○○等人辯稱
    渠等並無過失等詞，應堪採信。
  (六)至於原審依職權向交通部臺灣區○○○路北區工程處函查該
    處與年建公司訂立之上開契約第13項「橋面洩水孔清理」，
    其施工方式一節，固據該處以96年11月29日北工關字第0965
    401804號函覆稱： 該工程95年5月4日22時至95年5月5日6時
    施工通報單之交通管制情形為內側車道封閉，屬於區域性施
    工等語，且證人即高速公路局北區工程處人員彭育鄉隆於本
    院審判中到庭證稱：95年5月4日至5日上午6時的施工通報單
    所顯示，交通管制情形為國道二號東向12Ｋ至15Ｋ內側車道
    封閉及國道二號西向11Ｋ至10Ｋ內側車道管制情形為內側車
    道封閉，依規定係屬「區域性施工」等語 (見本院97年6月1
    2日審判筆錄)。查以本件承攬人年建公司向高速公路局所呈
    報的施工陳報單雖有載寫「內側車道封閉」，而依規定屬「
    區域性施工」之情，但查，工程安全措施之裝置為何，應依
    實際施工內容為定，不應以陳報單內容為斷，本件依其工程
    內容應屬「移動性施工」，已如前述，況依證人彭育隆於本
    院同日庭訊時所證稱：移動性施工有一部工程車輛及一部移
    動性警示車輛，二車距離在30至100公尺之間從事施工， 故
    依上開所陳，被告甲○○等人於施工中所為安全措施即難謂
    有缺失可言。況且，本件被告甲○○等人係於甫停放上開工
    程車後，尚未及裝置相關安全措施，其工程車即遭被害人自
    後方追撞，既如前述，則以被告甲○○等三人於肇事當時尚
    未及完成擺設交通錐等安全措施觀之，縱認被告甲○○等人
    施作之工程係屬區域性施工，亦難僅該被告三人尚未依該區
    域性施工所應完成之必要安全措施，即據以推認渠等有何違
    反業務上之注意義務；且參以臺灣省車輛行車事故覆議鑑定
    委員會以96年11月20 日府議字第096620 3475號函覆稱：有
    關甲○○小貨車之車後是否有移動性施工或固定性施工標誌
    ，與本案發生之肇事責任，並無直接關係，而被告甲○○小
    貨車上警示ＬＥＤ燈，如已顯示黃奕書當可明確判斷前方狀
    況，故該會仍維持原覆議之分析意見等情，益見被告甲○○
    駕駛之上開工程車既已警示ＬＥＤ燈，足以提供被害人黃奕
    書於行經該路段之際，得預先判斷前方行駛道路之狀況，而
    適時預防危險事故之發生，則不論該路段之道路施工係移動
    性抑或固定性施工，核與本件肇事責任之認定均不生影響，
    附此敘明。
四、綜上所述，本件被告甲○○等人停放前開工程車後，尚未擺
    設交通錐等安全措施完成，並開始施工前，即遭被害人黃奕
    書自後方追撞該工程車，致發生該被害人死亡之結果，則以
    該肇事事故係發生於被告甲○○等人施工前，且尚未及佈設
    安全措施完成前，本難以被告甲○○等三人是否已完成該路
    段施工所必須設置之安全措施，資為論斷其肇事責任歸屬之
    依據，況依當時事故既發生於夜間，以被告甲○○駕駛之該
    工程車上已顯示ＬＥＤ燈，並由被告乙○○揮舞具有夜間辨
    識功能之紅色電閃爍型指揮棒，凡此應足以促使行經該高速
    高路路段之駕駛人儘速採取變換車道之駕駛行為，以避免危
    險事故之發生，是被害人黃奕書因未注意車前狀況，致從後
    方撞及該工程車，發生死亡之結果，殊難認被告甲○○等人
    有何違反業務上注意義務之過失，且核諸該被害人之死亡結
    果，與被告甲○○等人之行為間，亦無從認定具有相當之因
    果關係存在。據此，公訴人所舉之各項證據尚不足以證明被
    告甲○○等三人確有業務上過失致人於死之犯行，且本院復
    查無其他積極證據足資認定之，則本件即不能證明被告有起
    訴書所指犯行，自無從以該罪與被告相繩，揆諸前開法條規
    定及判例意旨，應諭知被告無罪之判決。
五、原審詳予調查，並認被告等人於本件車禍過程中並無過失可
    言，而均為被告等無罪之諭知，尚無違誤，公訴人以本件未
    酌斟區域性施工的相關規範云云，認被告等有過失，原審認
    事用法有誤，請求撤銷改判云云，惟查，本件係屬何種施工
    性質及被告安全措施究無缺失等情，業已陳述甚明，公訴人
    仍執原審已詳論之事證爭執，提起上訴，尚無理由，上訴應
    予駁回。
據上論斷，應依刑事訴訟法第368條，判決如主文。
本案經檢察官鄭龍照到庭執行職務。
中    華    民    國    97    年    6     月    26    日
                  刑事第４庭    審判長法  官  沈宜生
                                      法  官  鄭水銓
                                      法  官  周煙平
以上正本證明與原本無異。
檢察官如不服本判決，應於收受送達後十日內向本院提出上訴書
狀，其未敘述上訴之理由者並得於提起上訴後十日內向本院補提
理由書（均須按他造當事人之人數附繕本）。
                                      書記官  蕭麗珍
中    華    民    國    97    年    6     月    30    日


司法院資訊處製作；財團法人民間司法改革基金會備份。
